臺灣臺東地方法院刑事裁定　　　　　　 100年度交聲字第92號
原處分機關　交通部公路總局高雄區監理所臺東監理站
異　議　人
即受處分人　金帝小客車租賃行即.
上列異議人即受處分人因違反道路交通管理處罰條例事件，對交
通部公路總局高雄區監理所臺東監理站於民國100年10月24日所
為之處分（原處分案號：東監違裁字第裁81-P00000000號）聲明
異議，本院裁定如下：
    主  文
原處分撤銷。
金帝小客車租賃行即趙家棣不罰。
    理  由
一、原處分意旨略以：異議人金帝小客車租賃行即趙家棣所有之
    牌照號碼0230-MM號自用租賃小客車，於民國98年7月5日上
    午9時48分許，行經玉長隧道（臺三十線省道27.2公里處）
    時，因行車速度超過最高時速20公里以上未滿40公里，經花
    蓮縣警察局交通警察隊掣單舉發，嗣經交通部公路總局高雄
    區監理所臺東監理站依道路交通管理處罰條例第40條及違反
    道路交通管理事件統一裁罰基準等規定，以東監違裁字第裁
    81-P00000000號違反道路交通管理事件裁決書裁處異議人罰
    鍰新臺幣（下同）1,800元云云。
二、異議意旨略以：本件異議人並非實際駕駛人，異議人係合法
    立案之汽車租賃業者，且於出租車輛前，業已審核承租人之
    駕駛執照及身分證等文件，恪遵法律上應盡之義務，故實際
    駕駛人之違規行為不該由異議人負責，請求撤銷原處分等語
    。
三、按汽車駕駛人，行車速度，超過規定之最高時速，處新臺幣
    1200元以上2400元以下罰鍰，道路交通管理處罰條例第40條
    定有明文。又經以科學儀器取得證據資料證明汽車駕駛人之
    行為違規者，得逕行舉發；逕行舉發，應記明車輛牌照號碼
    、車型等可資辨明之資料，以汽車所有人為被通知人製單舉
    發；受舉發違反道路交通管理事件之受處罰人，認為受舉發
    之違規行為應歸責他人者，應於舉發違反道路交通管理事件
    通知單應到案日期前，檢附相關證據及應歸責人相關證明文
    件，向處罰機關告知應歸責人，處罰機關應即另行通知應歸
    責人到案依法處理。逾期未依規定辦理者，仍依本條例各該
    違反條款規定處罰；依本條例規定逕行舉發，推定受逕行舉
    發人或該其他人有過失，道路交通管理處罰條例第7條之2第
    1項、第4項、第85條第1項及第4項分別定有明文。準此，上
    開行車速度超過最高速限之違規行為，係以處罰「汽車駕駛
    人」為原則，然於逕行舉發之情形，因無從特定實際駕駛人
    為何者，乃先推定「汽車所有人」為汽車駕駛人，或對於提
    供車輛給汽車駕駛人使用有過失，而為受處罰人；惟汽車所
    有人仍得藉由舉證證明其對於該逕行舉發之違規行為確有「
    非可歸責於己」之事由存在而免罰。
三、經查：
(一)異議人所有之車牌號碼0230-MM號租賃小客車，於民國98年7
    月5日上午9時48分許，行經玉長隧道（臺三十線省道27.2公
    里處）時，因行車速度超過最高時速20公里以上未滿40公里
    ，以時速74公里行駛之違規行為，經警以科學儀器測得後，
    逕行舉發，嗣經原處分機關裁罰如上等事實，有花蓮縣警察
    局舉發違反交通管理事件通知單（下稱舉發通知單）、違規
    照片（見本院卷第19頁）、交通部公路總局臺東監理站違反
    道路交通管理事件裁決書（見本院卷第12頁），交通部公路
    總局100年11月7日自行收納款項收據（見本院卷第24頁）各
    1紙在卷可稽，且為異議人所不否認（見其100年10月26日刑
    事交通事件裁決聲明異議狀，本院卷第3-11頁），此部分之
    事實，固堪認定。
(二)異議人係租車業者，於98年7月4日11時35分起至同年7月5日
    13時20分止，將其所有之前開租賃小客車出租予康來詠使用
    之事實，有臺東縣政府營利事業登記證、東帝金帝小客車租
    賃行合約切結書、康來詠之駕駛執照影本（見本院卷第13-1
    6頁）各1紙附卷可稽；又本件違規行為之時間為「98年7月5
    日9時48分」，確係承租人康來詠承租上開車輛之期間，且
    異議人接獲舉發通知單後，已遵期檢附相關證據及應歸責人
    康來詠之證明文件告知處罰機關乙節，有交通部公路總局高
    雄區監理所臺東監理站98年8月24日高監東第0980011444號
    函（見本院卷第23頁反面）1紙在卷可稽，足證本件違規時
    ，異議人所有之上開車輛係由承租人康來詠占有使用中，異
    議人並非實際駕駛人無訛。職是，本件自應探究異議人於出
    租汽車時，有無故意、過失而得據以裁罰之可歸責原因。
(三)而出租車輛供他人使用，就出租者而言，以昂貴車輛供他人
    使用，以賺取出租費用，所圖者長期經營，積少成多以賺取
    利潤，自不希望所有之出租車輛被不法使用；惟租用者因承
    租之車輛非自己所有，難免有未予珍惜、恣意使用承租車輛
    之情形，甚或有不法之徒利用人頭租用車輛，供作犯罪工具
    而惡意使用之情形，亦屬常見。是關於出租車輛之權利義務
    關係，本應立法規制，以期適切管理，然目前相關法令付諸
    闕如，則異議人出租車輛供他人使用，形式上僅能藉由雙方
    租賃契約以規範承租人，對於承租人在外駕車行為，著實難
    以預防或監督，故除別有事證外，尚難遽認異議人有何故意
    或過失之可歸責原因。觀之卷附東帝金帝小客車租賃行合約
    切結書，異議人業已審核承租人康來詠提出之有效期間內駕
    駛執照正本，並影印留存為據，且於上開契約條款中註明租
    賃期間若有違規或逕行告發，概由承租人負責，包括高速公
    路或公路上超速被照相因此發生之罰鍰，承租人應負責繳清
    等情（見契約書第12條），藉此提醒承租人應遵守法令使用
    承租車輛；本件復查無證據足資證明異議人明知承租人康來
    詠租用系爭小客車後將違規使用，仍故意將車輛出租予康來
    詠違規使用，由此，均難認異議人對於系爭車輛之出租有何
    故意或過失之可歸責事由存在。至康來詠經處罰機關通知其
    陳述意見時，雖表示：伊於當日未到玉長隧道，交通違規告
    發單與還車時間紀錄非伊本人簽收，租車公司管理記錄並無
    載明異議人簽名之還車時間，租車返還後，仍有遭其他人使
    用之可能，伊從未接獲係爭舉發通知單，未合法送達，照相
    測速器是否合格尚非無疑等語，惟本件違規行為之時間，確
    係康來詠承租上開車輛之期間，已如前述，其實際還車時間
    係在本件違規時間之後，自無於其還車後，係爭小客車另遭
    他人使用之可能，至康來詠其餘所辯，亦難執此遽謂異議人
    出租上開車輛即有過失，而據以裁罰。
(四)綜上所述，異議人為汽車出租業者，對於本件汽車經租用後
    ，承租人於占有租賃車輛期間之違規駕駛行為，並無預見之
    可能，且其對於本件汽車之出租亦無故意、過失，難認異議
    人有何可歸責之原因。原處分機關未查，逕予裁罰，尚有未
    合。是本件異議為有理由，應由本院將原處分撤銷，並另為
    異議人不罰之諭知。
四、據上論斷，依道路交通事件處理辦法第19條前段，裁定如主
    文。
中    華    民    國   100    年    11    月    28    日
                          交通法庭   法  官  蔡立群
以上正本證明與原本無異。
如不服本裁定，應於裁定送達後5日內向本院提出抗告狀（須附
繕本）。
「切勿逕送上級法院」
                                     書記官  張俊良
中    華    民    國   100    年    11    月    29    日